【裁判字號】    98,訴,2265
【裁判日期】    990426
【裁判案由】    返還定金
【裁判全文】
臺灣高雄地方法院民事判決              98年度訴字第2265號
原      告  茂新營造工程股份有限公司
法定代理人  甲○○
訴訟代理人  楊申田律師
被      告  志一企業股份有限公司
法定代理人  乙○○
訴訟代理人  王炯棻律師
上列當事人間請求返還定金事件，經本院於民國99年3 月29日言
詞辯論終結，判決如下：
    主  文
原告之訴及假執行之聲請均駁回。
訴訟費用由原告負擔。
    事  實  及  理  由
一、原告主張：
  (一)原告於民國97年2 月22日，就承作「財團法人電信技術中心
    實驗大樓新建工程」（下稱系爭工程）之鋼筋材料供貨部分
    ，與被告簽訂800 噸之材料買賣合約書（下稱系爭契約），
    雙方約定以實際叫貨量計算，採實做實算，出貨期限自97年
    2 月15日起至98年1 月14日止，被告應配合工地通知之時間
    、地點送貨，配合進度並依專案負責人指示進場交貨，預定
    總價新台幣（下同）22,145,025元。原告於訂約時，依約交
    付預定總價百分之10定金即2,214,503 元（下稱系爭定金）
    。兩造簽約後，因鋼筋價格大幅下降，而於97年11月28日協
    議，依鋼筋物價指數比率調降之新單價，由原告訂購264.9
    噸鋼筋（下稱系爭264.9 噸鋼筋），嗣被告之經理陳淑玲及
    主任郭淑貞表示無法依新單價計價，原告乃於97年12月4 日
    ，取消系爭264.9 噸鋼筋訂單，依系爭契約價格，改訂79.5
    噸鋼筋（下稱系爭79.5噸鋼筋），其餘依施工狀況決定，被
    告亦表示同意。詎被告並未依約交貨，迄至系爭契約期限屆
    至。為此，爰依民法第249 條第3 款規定，請求被告返還系
    爭定金。
  (二)並聲明：(1)被告應給付原告2,214,503 元，及自起訴狀繕本
    送達翌日起至清償日止，按年息百分之5 計算之利息。(2)願
    供擔保，請准宣告假執行。
二、被告則以：
  (一)系爭契約已載明原告向被告訂購之鋼筋計800 噸、總價22,1
    45,025元，約定出貨期限自97年2 月15日起至98年1 月14日
    止，且依系爭契約第2 條第1 項第2 款約定，板車料應於出
    貨前14天，定尺料應於出貨前21天書面通知被告；是原告至
    遲應於97年12月31日前下單，並於98年1 月14日前提領全部
    鋼筋之義務。又因每次出貨之鋼筋米數、數量、是否為定尺
    清料或檢驗方式，均有影響，在不變更合約意旨，少許逾量
    或減量下單，非契約所不許；且依如附表備註2 、3 、4，
    原告得要求「超長料」或「定尺料」，然均需另外加價，並
    如出貨數量不足24噸，亦需加計運費等，此等加價金額於簽
    約時並不確定，而有「實做實算」計價之約定，是「實做實
    算」僅指加價部分，並非指原告僅依其實際受領之鋼筋給付
    貨款，而無受領800噸鋼筋之義務。
  (二)原告於97年11月28日向被告下單系爭264.9 噸鋼筋，嗣於97
    年12月4 日傳真取消系爭264.9 噸鋼筋訂單，而改單系爭79
    .5噸鋼筋，此變更訂單數量與法無據。且系爭79.5噸鋼筋訂
    單，其中部分品名非屬系爭契約約定範圍，通知交貨期限亦
    不合於契約規定。又經被告查訪，得知原告於97年12月5 日
    向訴外人蘭州工程股份有限公司（下稱蘭州公司），以較低
    價格購買系爭工程所需鋼筋，其中部分與系爭79.5噸鋼筋相
    同。再者，系爭79.5噸鋼筋總價款與系爭定金金額相符，顯
    見原告因鋼筋價格下跌，而無履約意願，系爭79.5噸鋼筋訂
    單目的，僅為沖抵預付之定金。依系爭契約約定，若原告不
    提出所需鋼筋之料單、不指定交貨日期或地點、不會同磅重
    等協力行為，被告即無從履行交貨義務；本件係因原告遲不
    提出料單，通知被告交貨，導致原告承攬系爭工程之進度延
    宕，系爭工程監造建築師於98年3 月5 日召開鋼筋材料協調
    會，業主建議原告應於1 週內提出料單予被告，被告應於1
    週內出貨至工地，但原告仍不願依建議執行，是原告指稱被
    告於系爭契約屆滿前，未為任何交貨行為，與事實不合。從
    而，本件實係原告違約，並非被告未依約履行。
  (二)並聲明：(1)原告之訴駁回。(2)如受不利判決，願以現金或彰
    化商業銀行北高雄分行發行之無記名可轉讓定期存單供擔保
    ，請准宣告免為假執行。
三、兩造不爭執之事項及簡化之爭點為：
  (一)兩造不爭執事項：
  1.原告於97年2 月22日，就系爭工程之鋼筋材料供貨部分，與
    被告簽訂系爭契約，數量計800 噸、總價22,145,025元，出
    貨期限自97年2 月15日起至98年1 月14日止。
  2.原告於簽約時，給付被告面額2,214,503 元支票，以為定金
    ，支票已由被告提示兌現。又依系爭契約約定，訂金逐次扣
    回，即被告僅請領當月實際完成數量百分之90。
  3.原告於97年11月28日下單訂購系爭264.9 噸鋼筋，而於同年
    12月4日取消前開訂單，另行下單訂購系爭79.5噸鋼筋。
  4.原告於97年12月5 日向蘭州公司購買250 噸鋼筋，用在系爭
    工程，單價較系爭契約為低。
  5.被告分別於97年12月5 日、12月12日，以存證信函要求原告
    依約履行受領800 噸鋼筋之義務，原告則委託律師函覆稱並
    無進貨800 噸鋼筋之義務。
  (二)兩造爭執事項：
  1.系爭契約所載鋼筋數量，為約定交貨數量，或僅屬預定數量
    ？
  2.系爭契約是否係因可歸責於被告之事由，致不能履行？即原
    告請求被告返還系爭定金有無理由？
四、前揭不爭執事項，業據原告提出系爭契約1 份、付款申請書
    、支票及統一發票各1 紙、系爭79.5噸鋼筋訂單1 份、原告
    97年12月16日律師函暨回執1 份（本院審卷第7 至23頁）等
    為證，並有被告提出之國內鋼鐵行情明細1 紙、原告與蘭州
    公司買賣合約書1 份（本院審卷第51頁、第74至78頁）、被
    告97年12月5 日、12月12日存證信函各1 份（本院審卷第13
    8 至143 頁）附卷可稽，固堪信為真實。茲就兩造之爭點，
    析述本院得心證之理由如下：
  (一)系爭契約所載鋼筋數量，為約定交貨數量，或僅屬預定數量
    ？
  1.按解釋契約，固須探求當事人立約時之真意，不能拘泥於契
    約之文字，但契約文字業已表示當事人真意，無須別事探求
    者，即不得反捨契約文字而更為曲解，最高法院17年上字第
    1118號判例意旨參照。
  2.查，系爭契約就訂購鋼筋之品名、規格、數量、單價、總價
    ，約定如附表所示；是系爭契約於訂約時，業經兩造明確約
    定標的物（含產品名稱、規格、數量）之範圍，並相對應之
    價金金額，即系爭契約購買如附表所示之鋼筋種類及數量，
    計800 噸，價金（含稅）計22,145,025元。依此，系爭契約
    所載計800 噸鋼筋，應屬約定之購買數量，而非僅為預定數
    量。次查，觀之系爭契約首頁如附表所示之約定，其編列次
    序，係詳列標的物之品名、規格、數量、單價，再列明未稅
    、含稅之總價，並求慎重以國字大寫載明含稅總金額，而於
    後一欄始記載「實做實算」，且緊接「備註」之記載；是經
    核系爭契約記載之次序、方式，所謂「實做實算」，僅指備
    註欄部分，而非指系爭契約買賣標的物部分，即關於備註2
    、3 、4 點部分，始有「實做實算」之問題。又查，原告於
    簽訂系爭契約時，給付被告系爭定金，並依系爭契約第1 條
    第3 項約定，定金逐次扣回，被告僅請領當月實際完成數量
    百分之90，已如前述；是如原告所述，系爭契約所定800 噸
    僅為預定數量，以實際叫貨數量「實做實算」，則原告焉會
    以800 噸數量為基準，以為計算系爭定金，且約定逐次扣回
    系爭定金？益徵系爭契約所載鋼筋數量800 噸，為系爭契約
    約定之買賣標的物，非為預定數量而已。
  3.準上所述，系爭契約係原告向被告購買如附表所示計800 噸
    鋼筋，價金22,145,025元，而關於「實做實算」之約定，僅
    及於備註之加價部分。從而，原告主張系爭契約所載鋼筋數
    量800 噸僅為預定數量，係採「實做實算」，原告並無進貨
    800 噸鋼筋之義務云云，即屬無據。
  (二)系爭契約是否係因可歸責於被告之事由，致不能履行？即原
    告請求被告返還系爭定金有無理由？
  1.按「契約當事人之一方，為確保其契約之履行，而交付他方
    之定金，依民法第249 條第3 款規定，除當事人另有約定外
    ，祇於契約因可歸責於受定金當事人之事由，致不能履行時
    ，該當事人始負加倍返還其所受定金之義務…」，最高法院
    71年台上字第2992號判例意旨參照。質言之，民法第249 條
    第3 款規定之加倍返還定金，以契約因可歸責於受定金當事
    人之事由致不能履行為其前提。又「按有確定期限之債務，
    因兼須債權人之行為，而債權人於期限屆至時，仍不為其行
    為，致債務人未為給付者，應認為自期限屆至，即生債權人
    受領遲延之效果，債務人無須預先依民法第235 條但書規定
    ，以準備給付之事情，通知債權人，以代提出…」（最高法
    院82年度台上字第2580號判決要旨參照）。
  2.查，原告於97年11月28日下單系爭264.9 噸鋼筋，而於同年
    12月4 日以專函取消，而改訂系爭79.5噸鋼筋，且於該函說
    明第2 點規定，該批鋼筋最晚出貨時間為97年12月8 日前，
    有264.9 噸鋼筋材料訂購單1 紙（見本院審卷52頁）、原告
    之97年12月4 日97茂電信字第094 號函1 份（見本院審卷第
    18、19頁）可按。惟依系爭契約第3 條約定：「板車料應於
    出貨前14日以書面通知賣方，以安排車程及運載事宜；定尺
    料須於出貨前21天書面通知賣方，以便備料；賣方應配合及
    按工地通知之時間及地點送貨，不得有誤」，且被告於97年
    12月5 日以苓雅郵局337 號存證信函（見本院審卷第54、55
    頁），表示264.9 噸鋼筋已完成備料生產，且更改之79.5噸
    鋼筋訂單，不符系爭契約約定交貨期限，並請原告依系爭契
    約期限通知被告交貨。據此，原告於97年12月4 日通知被告
    系爭79.5噸鋼筋，指定應於4 日內即97年12月8 日前出貨，
    與系爭契約第3 條約定通知交貨期限，即有不符；且觀之系
    爭79.5噸鋼筋訂單（見本院審卷第18、19頁），其中品名「
    鋼筋SD280W#5」部分，亦不在如附表所示之系爭契約約定範
    圍；是系爭79.5噸鋼筋訂單即與系爭契約約定相違背，被告
    依約自無提出給付之義務，不負給付遲延責任。
  3.次查，原告主張伊於97年12月4 日以97茂信電字第094 號函
    向被告訂貨系爭79.5噸鋼筋，經被告公司經理陳淑玲當場同
    意簽收開函文，被告既以同意出貨及最晚出貨時間為97年12
    月8 日，被告即應依約履行云云。惟證人即被告管理部經理
    陳淑玲到庭證稱：伊及郭淑貞代表被告，與原告商談系爭契
    約如何履行的問題，是談整個契約是否降價的問題，但雙方
    並未達成協議；又原告總經理陳榮瑞說要取消200 多噸的訂
    單，改訂79.5噸鋼筋，當時伊係表示是否要接受79.5噸的訂
    單，還要再詢問公司，且伊僅是簽收該文件，並非同意（見
    本院審卷第112 、113 頁）等語；且觀之前開97茂信電字第
    094 號函（見本院審卷第18、19頁），陳淑玲僅係在該函上
    簽寫「志一企業、陳淑玲、12月4 日」字樣，而依前開文義
    觀之，僅係單純收受該文件，並非就文件內容表示同意。從
    而，原告主張被告已同意系爭79.5噸鋼筋訂單，並同意於97
    年12月8 日出貨云云，實屬無據。又查，原告於97年12月5
    日向蘭州公司購買250 噸鋼筋，用在系爭工程，單價較系爭
    契約為低，已見前述；且經核原告向蘭州公司購買250 噸鋼
    筋，其中部分與系爭79.5噸鋼筋之品名、數量相同，是如原
    告係出於真意向被告訂購系爭79.5噸鋼筋，焉會於未到指定
    日期即12月8 日前，於向被告訂購系爭79.5噸鋼筋之翌日，
    即向蘭州公司訂購相同鋼筋？從而，原告主張被告未交付系
    爭79.5噸鋼筋，顯屬可歸責被告之事由，致契約不能履行云
    云，自屬無據。
  4.原告主張本件因系爭工程之進度，而未於期限內訂購鋼筋，
    並非因鋼筋價格下跌，而拒絕下單云云。查，系爭契約約定
    出貨期限自97年2 月15日起至98年1 月14日止，已如前述。
    又系爭工程：(1)於97年6 月間因豪雨、97年9 月30日至10月
    3 日受颱風影響，加上停電，免計工期17日；(2)97年9 月、
    10 月 ，因水電接地材料延宕影響，不計工期日數15日；(3)
    第一次變更設計圖說未提供延宕工期，自97年10月12日至11
    月2日 ，計22日；(4)鋼購爭議調解建議，計35日不計工期。
    (5)自98年1 月8 日起，因增加鋼筋材料供應商審延宕影響，
    計91日；(6)自98年5 月9 日起至5 月21日，因劣質混凝土及
    排水材料延宕，免計工期13日。有財團法人電信技術中心實
    驗大樓主體工程追加工期協調會會議紀錄1 份（見本院審卷
    第129 至131 頁）。依此，系爭工程進度與系爭契約有關係
    者，僅有前開(1)、(2)、(3)部分，計54日，而系爭契約履約期
    間長達1 年，且原告均未向被告訂購任何鋼筋，足見原告並
    非因系爭工程進度之因素，始未於期限內訂購鋼筋。又查，
    證人即系爭工程顧問林坤河於本院98年重訴字第166 號審理
    時證稱：原告無理由停擺系爭工程，伊自97年11月間起就一
    直催原告趕工，嗣後得知係因兩造就鋼筋價格未談妥，故於
    97年12月10日召開協調會議，原告要求被告按鋼筋物價指數
    降價，才願意下料單，而伊建議按公共工程委員會的物價調
    整指數去辦理，但伊只是道德勸說，如何降價要兩造自己去
    協調（見本院審卷第106 、107 頁）等語；且依實驗大樓新
    建工程0000000 鋼筋材料協調會會議，結論記載：建議(1)「
    原告1 週內將訂料單提出料單給予被告進料並知會建築師及
    業主，被告應於1 週內出貨進到系爭工程工地」、建議(2)「
    至於價金問題，雙方已有合約，本協調會不介入，只期望系
    爭工程能儘速進行，並請原告考量逾期罰款」，有前開98年
    3 月5 日協調會會議紀錄1 紙（見本院審卷第56頁）可按。
    據上，足見本件係肇因於系爭契約簽訂後，鋼筋價格大幅下
    跌，按系爭契約第12條（附註）第2 項約定，物價指數不予
    調整，而兩造就鋼筋價格無法另行達成協議，原告始未依約
    向被告下單訂購。
  5.準上而論，原告雖於97年12月4 日向被告訂購系爭79.5噸鋼
    筋，惟與系爭契約約定交貨期限等不符，是被告自無提出給
    付之義務。又系爭契約原告須先通知出貨之鋼筋品名、米數
    、數量等，被告始有提出之義務，而系爭契約簽訂後，原告
    因鋼筋價格大幅下跌，兩造復無法另行達成協議，始未依約
    向被告提出所需鋼筋貨品，故本件並非可歸責於被告之事由
    ，致不能履行。從而，原告依民法第249 條第3 款規定，請
    求被告返還系爭定金，即屬無據。
五、綜上所述，系爭契約既無可歸責於受定金當事人即被告之事
    由，致不能履行，則原告依民法第249 條第3 款規定，請求
    被告給付2,214,503 元，及自起訴狀繕本送達翌日起至清償
    日止，按年息百分之5 計算之利息，為無理由，不應准許。
    又原告之訴既經駁回，則其假執行之聲請亦失所附麗，應併
    予駁回。
六、本件事證已臻明確，兩造其餘攻擊防禦方法及舉證，核與判
    決結果無影響，爰不另一一論述，附此敘明。
七、據上論結，本件原告之訴為無理由，依民事訴訟法第78條，
    判決如主文。
中    華    民    國    99    年    4    月    26    日
                  民事第五庭  法  官  洪榮家
正本係照原本作成。
如不服本判決，應於送達後20日內，向本院提出上訴狀並表明上
訴理由，如於本判決宣示後送達前提起上訴者，應於判決送達後
10日內補提上訴理由書（須附繕本）。
中    華    民    國    99    年    4    月    26    日
                              書記官  胡美儀
附表：
┌──┬─────────┬──┬──┬────┬──────┬────┐
│項次│   品    名       │單位│數量│單價    │複價        │說明    │
├──┼─────────┼──┼──┼────┼──────┼────┤
│1   │竹結鋼筋SD280 （#3│Ｔ  │103 │26200   │2,698,600   │        │
│    │）                │    │    │        │            │        │
├──┼─────────┼──┼──┼────┼──────┼────┤
│2   │竹結鋼筋SD280 （#4│Ｔ  │414 │25900   │10,722,600  │        │
│    │、#5）            │    │    │        │            │        │
├──┼─────────┼──┼──┼────┼──────┼────┤
│3   │竹結鋼筋SD420W（#6│Ｔ  │283 │27100   │7,669,300   │        │
│    │-#8、#10）        │    │    │        │            │        │
├──┼─────────┼──┼──┼────┼──────┼────┤
│    │合計              │    │    │        │21,090,500  │        │
├──┼─────────┼──┴┬─┴───┬┴─┬────┴────┤
│小計│21,090,500（未稅）│營業稅│1,054,525 │總計│22,145,025（含稅）│
├──┴─────────┴───┴─────┴──┴─────────┤
│新台幣：貳仟貳佰壹拾肆萬伍仟零佰貳拾伍元整（含稅）                    │
├───────────────────────────────────┤
│實做實算                                                              │
├───────────────────────────────────┤
│備註：                                                                │
│1.含運費、過磅費、檢驗費…。                                          │
│2.板車不得載超長料及超載，板料長度以12米、13米、14米交貨，15米以上為超│
│  長料，每米每噸加價50元。                                            │
│3.每次出貨若不足24噸，運費需補足24噸每噸120 元。                      │
│4.定尺料加價400 元/T。                                                │
│5.磅差：於公正地磅會磅，依CNS 規定磅差正負0.2%公差範圍內以本公司出場地│
│  磅為準，超出公差時，公正地磅會磅為主。                              │
└───────────────────────────────────┘

司法院資訊處製作；財團法人民間司法改革基金會備份。
